【裁判字號】    90,上更(一),87
【裁判日期】    901212
【裁判案由】    偽造文書
【裁判全文】
臺灣高等法院花蓮分院刑事判決                    九十年度上更(一)字第八七號
    上訴人即被告  壬○○
    選任 辯 護人  鍾年展
右上訴人即被告因偽造文書等案件，不服臺灣花蓮地方法院八十七年度訴字第二九六
號中華民國八十八年二月九日第一審判決（起訴案號：臺灣花蓮地方法院檢察署八十
七年度偵緝字第一二號）提起上訴，經判決後由最高法院發回更審，本院更為判決如
左：
    主  文
原判決撤銷。
壬○○連續行使偽造私文書，足以生損害於他人，處有期徒刑陸月，如易科罰金，以
參佰元折算壹日。
    事  實
一壬○○於民國八十三年四月間，自任會首邀集民間互助會，每會新台幣（下同）二
  萬元（採內標制），連同會首共計三十三會，竟基於意圖為自己不法之所有之概括
  犯意，先後於八十三年八月五日、八十四年三月五日、五月五日、六月五日、八月
  五日及九月五日，在開標場所即花蓮市○○○街一三五號其昔日住處，偽造互助會
  員張順文（八十三年八月五日）、己○○（八十四年三月五日）、劉梅（八十四年
  六月五日）、庚○○（八十四年五月五日、八月五日）及游炎芳（八十四年九月五
  日）等人之署押，進而偽造標單載明如附表所示之冒標金額而持以行使參與投標，
  以該方式為詐術，陷參與互助會之活會會員於錯誤，進而誤以為有其人投標而支付
  會款，足生損害於甲○○、癸○○、子○○、辛○○等互助會員，嗣共詐取一百七
  十八萬元二千四百元會款後（詐取會款計算方式見附表），並於八十四年十一月間
  即宣布停會。
二案經甲○○、癸○○、子○○、辛○○訴請臺灣花蓮地方法院檢察署檢察官偵查起
  訴。
    理  由
一訊據上訴人即被告壬○○固坦承於八十三年四月間自任會首，邀集每會二萬元（採
  內標制），連同會首共三十三會之互助會，惟矢口否認右揭犯行，辯稱：伊未冒標
  他人的會，亦未偽造文書，伊係被會員倒會，無能力負擔始於八十四年十一月停標
  ，‧‧‧事實上，張順文、劉梅業已得標，只是他們在標到會後，將會錢轉借予伊
  ；而八十四年三月五日是丁○○得標並非己○○，八十四年五月五日、八月五日分
  別是由乙○○、黃正真標得並非庚○○，八十四年九月五日是由丙○○標得並非游
  炎芳，至於己○○、庚○○及游炎芳等人尚係活會云云。
二經查告訴人辛○○於偵查中所提出互助會單影本乙紙，記載有得標之情形及其得標
  金額（見八十五年度偵字第三六八號偵查卷第九頁），而該會單得標之紀錄並經證
  人即同為互助會員之戊○○於偵查中陳明：係被告親口告知，有一部份則是辛○○
  告知等情綦詳（見八十七年度偵緝字第一二號偵查卷第四十九頁）；反觀被告於原
  審調查中所提出之得標情形與告訴人辛○○及證人戊○○證實之標單紀錄則不吻合
  ，其中關於張順文部分，張順文曾於偵查中明白證稱：伊並未投標，亦未得標等語
  翔實（見八十七年度偵緝字第一二號偵查卷第四十八頁反面倒數第四行起），則被
  告所為「張順文業已得標及張某並同意借伊五十五萬元」之辯解，自無足取，雖證
  人張順文嗣於本院前審到庭作證時改稱：伊係打電話請被告幫伊標會，且已得標，
  伊將得標款五十五萬元先借予上訴人云云（見本院前審卷第二十八頁），核與其在
  偵查中所為之證言已屬兩歧，稽其用意應係在與被告私下達成還款之協議後，為助
  被告解套乃配合被告辯解，事後所為迴護之詞，自不可採；另依被告之陳報子○○
  係參加兩會，其中一會以其妻子劉梅名義入會，子○○用劉梅名義標得會款借給伊
  ，而自己一會亦已標走，然據告訴人子○○於偵查中陳明：僅標到一會等語（見八
  十五年度偵字第三六八號偵查卷第三十一頁），而證人游炎芳亦稱：參加一會並未
  投標等語（見八十五年度偵字第三六八號偵查卷第三０頁），再證人庚○○亦於本
  院前審結稱：伊參加二會，己○○則稱；伊參加一會，均係活會，並未同意被告用
  伊等名義標會等語（見本院前審卷第三十四頁及第五十六頁）。再被告自行提出經
  整理過之會單死會會員名單人數，經核亦與自首會迄倒會之間按開標月份所計算出
  之死會會員人數不符，顯見被告所陳述者不無錯誤，是其所提出經過整理之死會會
  員名單，自不足採。又經本院依辯護人之聲請，訊問證人丁○○及乙○○關於參與
  互助會及得標始末等項，惟其等於參與會數、得標時間及投標金額諸節所為之證述
  ，均與被告所陳者並非一致，是亦難遽信被告所辯為真。此外，並經告訴人甲○○
  、癸○○、子○○、辛○○多人指訴，而細稽告訴人辛○○所提出互助會單亦核與
  證人戊○○所提出其按月記載得標金額及名單之會單相符，自可憑信；被告共計冒
  標次數為六次（乙○○部分僅因記載有出入不另列入），並因冒標詐取活會會員會
  款共得款一百七十八萬二千四百元（見附表計算方式）。是被告前揭辯解無非飾卸
  之詞，毫無足採。本件事證已明，被告犯行洵堪認定，應予依法論科。又因本件事
  證已極明朗，是辯護人所聲請傳喚之證人丙○○、黃正真、黃玉娥等人，除證人丙○○已因死亡而無從傳喚外，其餘二人被告迄未陳報其等年籍、住址，致無法通知
  到庭訊問，且本院亦認無再予傳喚之必要，爰不另為傳喚，併此敘明。
三核被告所為，係犯刑法第二百十六條、第二百二十條、第二百十條之行使偽造私文
  書罪、第三百三十九條第一項之詐欺罪。其偽造張順文等人署押為偽造私文書（即
  足以為表示其用意之證明之標單，以文書論）之部分行為，偽造私文書之低度行為
  為行使之高度行為所吸收，均不另論罪。再被告先後多次行使偽造私文書、詐欺犯
  行，時接式同，顯係基於概括犯意反覆而為，應依連續犯之規定論以一罪，並加重
  其刑。又被告所犯二罪間，有方法結果之牽連關係，應從一重之行使偽造私文書罪
  論處。原審因予論罪科刑，固非無見，惟以偽造他人署押於標單上，實務上均視為
  刑法第二百二十條之準文書，原判決竟認定為正式私文書，尚有未洽；再者，原審
  認定被告詐得之金額為七百六十萬元，亦與事實不符；又原審檢察官起訴認被告除
  有原判決事實所認偽造張順文、己○○、庚○○、游炎芳及劉梅之標單而冒標會款
  之犯行外，並認被告基於概括犯意，另有偽造丑○○、黃玉娥之標單，冒標會款情
  事，此既經檢察官與原判決上開認定事實依連續犯關係提起公訴，法院自應就全部
  犯罪事實予以合一審判，始不違反審判不可分原則，雖該部分經查並無實據，而應
  不另為無罪之諭知，然原判決對此卻未置一詞加以審認，自有已受請求之事項未予
  判決之違法；又刑法第四十一條業於九十年一月十日修正公布，同年月十二日生效
  施行，經比較新舊法，以修正後之新法對被告較為有利，自應適用裁判時之新法第
  四十一條第一項而為裁判，原審未及比較新舊法之適用，亦欠允當。被告上訴意旨
  否認犯罪，固無可採，惟原判決既有上開可議之處，自屬無可維持，仍應予以撤銷
  改判。爰審酌被告因冒標倒會，及各被害人所受財物損失程度並被告犯罪後猶張冠
  李戴飾詞卸責，迄今仍未與被害人等完全解決債務問題等一切情狀，量處如主文第
  二項所示之刑，並諭知易科罰金之折算標準，以示懲儆。至各冒名投標之標單雖係
  出於偽造，然因時日已久不復存在，爰不另為諭知之沒收，附此敘明。
據上論斷，應依刑事訴訟法第三百六十九條第一項前段、第三百六十四條、第二百九
十九條第一項前段，刑法第二條第一項前段、第五十六條、第二百十六條、第二百十
條、第二百二十條、第三百三十九條第一項、第五十五條、修正後第四十一條第一項
前段，罰金罰鍰提高標準條例第一條前段、第二項，判決如主文。
本案經檢察官邱雲昌到庭執行職務。
中      華      民      國    九  十    年    十  二    月    十  二    日
                              審判長法官  吳  鴻  章
                                    法官  林  慶  煙
                                    法官  張  健  河
右正本證明與原本無異。
如不服本判決，應於判決送達後十日內向本院提出上訴狀。其未述理由者，並應於
提出上訴狀十日內向本院補提理由狀(須附繕本)。
                                  書記官   鄧  瑞  雲
中      華      民      國    九  十    年    十  二    月    十  二    日
附錄本案判決論罪科刑法律條文：
刑法第二百一十六條：
 (行使偽造變造或登載不實之文書罪)
行使第二百十條至第二百十五條之文書者，依偽造、變造文書或登載不實
事項或使登載不實事項之規定處斷。
刑法第二百一十條
 (偽造變造私文書罪)
偽造、變造私文書，足以生損害於公眾或他人者，處五年以下有期徒刑。
中華民國刑法第二百二十條
在紙上或物品上之文字、符號、圖畫、照像，依習慣或特約，足以為表示
其用意之證明者，關於本章及本章以外各罪，以文書論。
錄音、錄影或電磁紀錄，藉機器或電腦之處理所顯示之聲音、影像或符號
，足以為表示其用意之證明者，亦同。
稱電磁紀錄，指以電子、磁性或其他無法以人之知覺直接認識之方式所製
成之紀錄，而供電腦處理之用者。
刑法第二百二十條
在紙上或物品上之文字、符號、圖畫、照像，依習慣或特約，足以為表示
其用意之證明者，關於本章及本章以外各罪，以文書論。
錄音、錄影或電磁紀錄，藉機器或電腦之處理所顯示之聲音、影像或符號
，足以為表示其用意之證明者，亦同。
稱電磁紀錄，指以電子、磁性或其他無法以人之知覺直接認識之方式所製
成之紀錄，而供電腦處理之用者。
刑法第三百三十九條
 (普通詐欺罪)
意圖為自己或第三人不法之所有，以詐術使人將本人或第三人之物交付者
，處五年以下有期徒刑、拘役或科或併科一千元以下罰金。
以前項方法得財產上不法之利益或使第三人得之者，亦同。
前二項之未遂犯罰之。


司法院資訊處製作；財團法人民間司法改革基金會備份。
